臺灣高等法院臺中分院民事判決  
                                    110年度勞上易字第9號
上  訴  人  柯東昇  
訴訟代理人  林見軍律師
被上訴  人  銧晟工程有限公司
兼法定代理
人          陳坤榆  
共      同
訴訟代理人  李宗炎律師
複  代理人  謝錫森律師
上列當事人間請求損害賠償事件，上訴人對於民國110年2月9日
臺灣臺中地方法院108年度訴字第15號第一審判決提起上訴，本
院於110年11月16日言詞辯論終結，判決如下：
    主       文
原判決關於駁回上訴人後開第二項之訴及該部分訴訟費用負擔之
裁判均廢棄。
被上訴人應連帶給付上訴人新臺幣（下同）31萬7,975元，及自
民國（下同）108年1月11日起至清償日止按年息5%計算之利息。
其餘上訴駁回。
第一審（除確定部分外）、第二審訴訟費用，由上訴人負擔70%
由被上訴人連帶負擔30%。 
    事實及理由
一、上訴人主張：
  ㈠銧晟工程有限公司（下稱銧晟公司）承攬堂庭檢驗科技股份
    有公司租用國立中興大學國際農業大樓8樓實驗室分離式冷
    氣安裝工程（下稱系爭工程），於105年12月5日施工當日，
    銧晟公司因欠缺人手，即以臨時工方式請求爲同業之上訴人
    支援施作，對價以日薪計算。上訴人施作時受銧晟公司負責
    人丙○○指示，站在建物外牆格狀柵欄（下稱格柵）底板鐵網
    上施工，且未使用安全帶、安全帽及其他必要之防護具，於
    裝設空調主機過程中，格柵底板鐵網脫落、彎曲，造成上訴
    人自彎曲的缺口處墜落地面，受有左側多處肋骨骨折併氣血
    胸、左側肺部撕裂傷經肺葉切除術後、雙側肺損傷併急性呼
    吸衰竭、肝臟撕裂傷、脾臟撕裂傷、骨盆骨折及右側腓骨骨
    折等傷害（下稱系爭傷害），上訴人因胸腹部機能遺存顯著
    障害，終身只能從事輕便工作。
  ㈡依職業安全衛生法（下稱職安法）第6條第1項第5款及職業安
    全衛生設施規則 （下稱職安規則）第281條第1項規定，雇
    主對於在高度2公尺以上之高處作業，應使勞工確實使用安
    全帶、安全帽及其他必要之防護具，以防止有墜落之虞，銧
    晟公司身爲雇主，未有上開安全措施，係屬違反保護他人法
    律；又丙○○爲銧晟公司之負責人，執行業務時違反法令，致
    上訴人受有勞動能力減損229萬3,250元及精神慰撫金40萬元
    之損害，丙○○應與銧晟公司依民法第184條第2項前段及公司
    法第23條第2項規定連帶賠償上訴人110萬元本息（上訴人於
    原審之聲明逾上開範圍部分，經原審判決駁回，未據上訴人
    聲明不服，不在本院審理範圍）。
二、被上訴人答辯：
　㈠上訴人係億鋐企業有限公司（下稱億鋐公司）之負責人，與
    丙○○均爲安裝空調系統業者。上訴人與銧晟公司未簽訂勞動
    書面契約，亦未有成立僱傭關係之合意，上訴人雖有支出勞
    務，丙○○亦有與上訴人約定給付報酬，屬同業間臨時性之勞
    務協助，此爲冷凍空調業裝修業之商場慣例。且依僱傭契約
    之本質上判斷，無論依人格上、經濟上、懲戒上、組織上，
    上訴人並未從屬於銧晟公司，兩造間並無僱傭關係存在。
　㈡上訴人與銧晟公司既無僱傭契約應具備之人格、經濟、懲戒
    、組織性質，但有勞務給付關係，衡情兩造間應屬委任關係
    ，則上訴人於履行其受任事務即協助安裝空調設備時，因其
    自己之過失(即未配戴安全繩或安全帶，且踩踏於格柵底板
    鐵網，而未踩踏於格柵邊之橫桿等），因格柵底板鐵網脫落
    致由8樓高空跌落至地面受傷，依民法546條第3項規定，上
    訴人係因可歸責於自己之事由致受損害，不得向被上訴人請
    求損害賠償。
　㈢退萬步言，若認上訴人與銧晟公司有僱傭關係存在，及被上
    訴人應依侵權行爲規定賠償上訴人損害，則上訴人本身違反
    注意義務之過失程度爲7成以上，被上訴人主張過失相抵等
    語置辯。
三、原審對於上訴人之請求，判決上訴人全部敗訴，上訴人不服
     ，一部提起上訴，並聲明：㈠原判決關於駁回上訴人後開第
    二項之訴廢棄；㈡上廢棄部分，被上訴人應連帶給付上訴人1
    10萬元，及自起訴狀繕本送達翌日起至清償日止按年息5%計
    算之利息。被上訴人則答辯聲明：上訴駁回；
四、兩造不爭執事項（見本院卷54、55頁，配合判決書之製作，
    於不影響爭點要旨下，依爭點論述順序整理內容或調整部分
    文字用語）：
  ㈠丙○○為銧晟公司之法定代理人，銧晟公司於105年11月間向堂
    庭檢驗科技股份有限公司（原名大興大檢驗科技股份有限公
    司）承攬系爭工程。
  ㈡上訴人於105年12月5日在系爭工程之施作地點即國立中興大
    學農業大樓8樓（下稱系爭工地）安裝冷氣空調主機時，未
    使用安全帶、安全帽及其他必要之防護具，而從該處墜落，
    導致受有系爭傷害。
  ㈢上訴人領有冷凍空調裝修職類乙級技術師證，取得該報檢資 
    格並未包含勞工安全講習課程，並未受僱於經濟部登記有案
     之冷凍空調業者擔任專任技術士，不符冷凍空調業管理條
    例 第14條及冷凍空調業之專任技術士訓練講習實施辦法第3
    、4 條規定。
  ㈣上訴人保險醫療費用中部分負擔費用已由健保署代支付給醫 
    院、106年2月14日至108年4月3日持勞工保險職業傷病門診
    單門診治療相關費用亦由勞工保險局委託健保署逕予償付醫
    療院所在案。上訴人另已領得職業傷害傷病給付19萬3,200
    元及職業傷害失能給付46萬2,198元（失能程度符合失能給
    付標準附表第7-4項第7等級）。
  ㈤丙○○於起訴前即105年12月8日起至106年6月19日止，已陸續
    給付49萬元給上訴人。 
  ㈥兩造同意上訴人之勞動能力減損為229萬3,250元。
  ㈦兩造同意上訴人之精神慰撫金損害為40萬元。
  ㈧上訴人同意就本件事故發生與有過失（但爭執過失比例）。
五、本院判斷：
  ㈠本件上訴人主張於105年12月5日支援銧晟公司於系爭工地裝
    設冷氣主機，因上訴人所踩之外牆格柵底板鐵網脫落、彎曲
    ，造成上訴人墜落地面，受有系爭傷害，有上訴人提出之銧
    晟公司工程估價單、系爭工程地點照片、中國醫藥大學附設
    醫院診斷證明書爲證（見原審卷一33至43頁），且爲被上訴
    人所不爭執，堪以採信。
  ㈡本件上訴人主張銧晟公司身爲雇主，違反職安法第6條第1項
    第5款及職安規則第281條第1項規定，依違反保護他人法律
    之侵權行爲關係向被上訴人求償，被上訴人則抗辯上訴人與
    銧晟公司間並未成立僱傭關係，本件茲應審究者爲上訴人與
    銧晟公司間是否存在僱傭關係？經查：
　⑴按勞基法所規定之勞動契約，係指當事人之一方，在從屬於
    他方之關係下，提供職業上之勞動力，而由他方給付報酬之
    契約，故勞動契約以具有從屬性為其特質。從屬性可分為人
    格上的從屬性與經濟上的從屬性，所謂人格從屬性係指勞工
    對於自己工作時間不能自行支配，且對於雇主工作上之指揮
    監督有服從之義務。所謂經濟上從屬性係指勞工完全被納入
    雇主經濟組織與生產結構之內，亦即勞工不是為自己之營業
    而勞動，而是從屬於雇主，為雇主之目的而勞動。
  ⑵證人陳○○於原審結證稱：他是丙○○的弟弟，亦在銧晟公司擔
    任學徒，上訴人本來和丙○○是同一個老板，丙○○是主任，帶
    上訴人工作，上訴人先出去自立門戶，丙○○後來才成立銧晟
    公司，因爲銧晟公司只有他和丙○○，人手不足，所以找上訴
    人來幫忙，105年12月5日那天他和丙○○、上訴人8點多開始
    安裝冷氣，丙○○一個人在7樓裝設室內機，他和上訴人在9樓
    裝設室外機，上訴人站在牆外面的格柵內，他站在牆裡面負
    責拿工具給上訴人；丙○○和上訴人約定之報酬爲1天3,000元
    （見原審卷二61至63頁）。
  ⑶依上開證述內容可知，上訴人係配合丙○○指定之施工時間到
    場，無法自行決定上班時間，且需與丙○○、陳○○配合同時分
    別裝置室內機及室外機，於105年12月5日當日確與銧晟公司
    間成立從屬性關係；又銧晟公司承攬系爭工程總價爲39萬1,
    860元(見原審卷一33頁工程估價單)，與上訴人所得之報酬
    相比不到1%，上訴人顯然不是為自己之營業而勞動，而是從
    屬於銧晟公司，為銧晟公司之營業目的而勞動。參以丙○○於
    勞動部職業安全衛生署(中區職業安全衛生中心）談話中陳
    述：「我和乙○○是朋友關係，這次工程是由我拿到的（384,
    000元），我請乙○○來幫忙施工，每日2,500元，以前有合作
    過，他拿到工作也會請我去幫忙，本工程
　　105年12月5日第一天施工，本次乙○○是我僱用勞工，現場由
    我負責指揮監督。」等語（見原審卷一118頁），丙○○既自
    承上訴人於105年12月5日施工時由他僱請，且受他指揮監督
    ，上訴人與銧晟公司確有從屬性，而應已成立僱傭關係。
　⑷至於被上訴人主張依證人丁○○、戊○○、甲○○之證述（詳本院
    卷155至162頁準備程序筆錄），可以認定上訴人與銧晟公司
    間無僱傭關係云云，惟上開證人係就其個人與他人之合作情
    形爲證述，對於銧晟公司與上訴人之合意內容並不知情，即
    無法以其等證述作爲有利於被上訴人之認定。   
　㈢按違反保護他人之法律，致生損害於他人者，負賠償責任。
    民法第184條第2項前段定有明文。所謂保護他人之法律，係
    指保護個人權益之法律、習慣法、命令、規章等。次按「雇
    主對下列事項應有符合規定之必要安全衛生設備及措施：…
    五、防止有墜落、物體飛落或崩塌等之虞之作業場所引起之
    危害。」、「雇主對於在高度2公尺以上之高處作業，勞工
    有墜落之虞者，應使勞工確實使用安全帶、安全帽及其他必
    要之防護具，但經雇主採安全網等措施者，不在此限。」職
    安法第6條第1項第5款及職安規則第281條第1項分別定有明
    文，前開職安法、職安規則之規定應屬保護他人之法律。又
    「公司負責人對於公司業務之執行，如有違反法令致他人受
    有損害時，對他人應與公司負連帶賠償之責。」，公司法第
    23條第2項定有明文。經查，依證人陳○○於原審結證稱：105
    年12月5日那天有準備安全繩帶到樓上，他有拿安全繩給上
    訴人，問上訴人是否要用，但上訴人說牆外面的籠子（按指
    格柵）很安全，不需要用安全繩，他只有問一次，沒有再勸
    上訴人要用安全繩；那天上訴人爬進爬出很多次，因爲有很
    多窗戶和籠子，一直進行到中午12點準備吃飯時，上訴人要
    再踩入室內時就掉下去了等語（見原審卷二61至62頁）。丙
    ○○係銧晟公司負責人，依前開規定，應確實使上訴人使用安
    全帶、安全帽及其他必要之防護具，丙○○在現場明知系爭工
    地爲8樓高處，有防止墜落之必要，卻未確實爲之，應認已
    違反前開保護他人之法律，則上訴人主張依民法第184條第2
    項前段及公司法第23條第2項規定，請求被上訴人連帶負損
    害賠償責任，應屬有據。
  ㈣次按不法侵害他人之身體或健康者，對於被害人因此喪失或
    減少勞動能力或增加生活上之需要時，應負損害賠償責任。
    再不法侵害他人之身體者，被害人雖非財產上之損害，亦得
    請求賠償相當之金額，民法第193條第1項、第195條第1項前
    段分別定有明文。經查:
　⑴勞動能力減損229萬3,250元部分：
    因勞動能力減少所生之損害，不以實際已發生者為限，即將
    來之收益因勞動能力減少之結果而不能獲致者，被害人亦得
    請求賠償。故所謂減少及殘存勞動能力之價值，應以其能力
    在通常情形下可能取得之收入為標準（最高法院96年度台上
    字第1907號判決同此見解）。又勞動基準法第54條規定年滿
    65歲者，雇主得強制退休，是計算勞動能力之減損，得以65
    歲為期間之終止日，上訴人為71年3月18日生，則其得工作
    之期間應算至136年3月17日。上訴人勞動能力減損比例經原
    審送請中國醫藥大學附設醫院（下稱中國附醫）鑑定為45%
    （見原審卷一277至278頁、379至381頁），再依法定基本工
    資計算（104年7月1日至105年12月31日為2萬0,008元、106
    年1月1日至106年12月31日為2萬1,009元、107年1月1日至10
    7年12月31日為2萬2,000元、108年1月1日至108年12月31日
    為2萬3,100元、109年1月1日至109年12月31日為2萬3,800元
    、110年1月1日起為2萬4,000元），上訴人得請求之勞動能
    力減損爲229萬3,250元（計算式如附表所示），且爲被上訴
    人所不爭執（見不爭執事項㈥)，自應准許。
　⑵精神慰撫金40萬元部分：
    上訴人因被上訴人之侵權行為受傷，其精神及肉體上自受有
    痛苦，請求被上訴人連帶賠償慰藉金，即屬有據。而慰藉金
    之賠償須以人格權遭遇侵害，使精神上受有痛苦為必要，其
    核給之標準固與財產上損害之計算不同，然非不可斟酌雙方
    身分、地位、經濟狀況與加害程度，及其他各種情形核定相
    當之數額。本院審酌被上訴人之侵權行爲情形（但不考慮上
    訴人之疏失）及上訴人所受傷勢程度，兼衡兩造之學經歷、
    經濟狀況（為維護兩造之隱私，本院不就其個資詳予敘述）
    等情，認上訴人請求精神慰撫金40萬元允當，且爲被上訴人
    所不爭執（見不爭執事項㈦)，自應准許。
　⑶依上，上訴人主張之受損害金額為264萬3,250元（計算式：2
    ,293,250＋400,000＝2,693,250），應屬可採。
　㈤按損害之發生或擴大，被害人與有過失者，法院得減輕賠償
    金額，或免除之，民法第217條第1項定有明文。上述規定於
    勞工依勞動基準法第59條規定請求職業災害補償時，雖無適
    用餘地，但如勞工另主張依侵權行為損害賠償之法律關係，
    則就其所請求之侵權行為損害賠償部分，仍有過失相抵原則
    之適用，乃屬當然。本件上訴人自認就系爭事故亦有過失（
    見不爭執事項㈧），惟兩造就過失比例互有主張，經查：　
　⑴證人陳○○於原審結證稱：施工當天有帶安全繩去工地，他有
    拿安全繩給上訴人，問上訴人是否要用，上訴人覺得自己是
    做很久的老師傅，不用戴安全繩等語（見原審卷二61至62頁
    ）。
  ⑵證人丁○○於本院結證稱：他是冷凍空調業和泰服務行銷公司
    的服務部主管，上訴人是億鋐公司的負責人，丙○○是銧晟公
    司的負責人，兩家公司都是和泰公司的協力廠商，銧晟公司
    配合約6年多，億鋐公司配合5年多；如果在系爭工地的格柵
    上安裝冷氣，應該是要綁安全帶，而且是要踩在格柵旁邊的
    橫桿，而不是踩在格柵底部的鐵網，除非鐵網上面有橫桿等
    語（見本院卷155至156、158頁）。
  ⑶證人戊○○於本院結證稱：他是空調業巨全公司的負責人，也
    是和泰公司的協力廠商，同業之間如果忙不過來時，會請其
    他同業互相幫忙，他有請上訴人來幫忙過；如果是在系爭工
    地的格柵上面安裝冷氣，站在鐵網上要先穿安全衣，因為不
    知道鐵網能不能承受身體的重量等語（見本院卷159至161頁
    ）。
  ⑷證人甲○○於本院結證稱：他自己開空調公司，也是公司負責
    人，空調同業之間有互相支援的習慣，有可能用換工的方式
    ，就先幫別人做一天，下次換別人幫忙做一天，不用給錢，
    他不知道上訴人和丙○○間如何約定；他沒有在類似系爭工地
    的格柵上面裝過冷氣，這種情形應該要請吊車來裝，如果沒
    有用吊車，也要用安全繩等語（見本院卷162至163頁）。
  ⑸依上開證人之證述可知，上訴人經營之億鋐公司與銧晟公司
    均爲和泰公司之協力廠商，期間分別爲5年與6年，上訴人對
    於如何安裝冷氣之安全必要措施，當具有自行判斷之專業能
    力；再依多位同爲空調業者證人之證述，均認爲在系爭工地
    之格柵施工務必要綁用安全繩，而依陳○○之證述，陳○○已準
    備安全繩詢問上訴人是否綁用，惟遭上訴人拒絕，係上訴人
    自行決定無須綁用安全繩；上訴人本身爲安裝空調設備業者
    ，明知且應注意安全必要措施之重要性，因其個人之自信而
    誤判無須綁用安全繩，自應負較重之責任，本院認上訴人關
    於系爭事故之發生應負70%之過失責任，被上訴人應負30%之
    過失責任。從而，上訴人得請求被上訴人連帶賠償之金額為
    80萬7,975元（計算式：2,693,250×30%＝807,975）。
　⑹丙○○於起訴前陸續給付共計49萬元予上訴人，為兩造所不爭
    執（見不爭執事項㈤），上述給付自應從上訴人得請求之金
    額扣除。故本件上訴人得請求被上訴人連帶給付之金額為31
    萬7,975元(計算式：807,975－490,000＝317,975）。
　㈥至於上訴人領得之職業傷害傷病給付19萬3,200元及職業傷害
    失能給付46萬2,198元，係基於上訴人自身所投勞保而爲之
    請領，參以丙○○於本院準備程序之陳述：「（乙○○領取的傷
    害傷病給付、失能給付的保險費是何人支付？）因為他只是
    來幫忙，我們不會幫他投勞保，他也是公司負責人，我們無
    法幫他保險，保險費是乙○○自己付的。」等語 (見本院卷16
    4頁），上訴人領得之職業傷害傷病給付19萬3,200元及職業
    傷害失能給付46萬2,198元，應與被上訴人無關，自無法與
    被上訴人應給付之賠償金額扣抵。  
六、綜上所述，上訴人依民法第184條第2項前段及公司法第23條
    第2項規定，請求被上訴人連帶給付31萬7,975元，及自起訴
    狀繕本送達翌日即108年1月11日（見原審卷一57頁送達證書
    ）起至清償日止按年息5%計算之利息部分，為有理由，應予
    准許；逾此部分之請求，為無理由，不應准許。從而原審就
    上開應准許部分，為上訴人敗訴之判決，尚有未洽，上訴論
    旨指摘原判決此部分不當，求予廢棄改判，為有理由，爰由
    本院廢棄改判如主文第二項所示。至於上訴人之請求不應准
    許部分，原審為上訴人敗訴之判決，並駁回其假執行之聲請
    ，經核並無不合，上訴意旨指摘原判決此部分不當，求予廢
    棄改判，為無理由，應駁回此部分之上訴。
七、本件事證已臻明確，兩造其餘之攻擊或防禦方法及所用之證
    據，經本院斟酌後，認為均不足以影響本判決之結果，爰不
    逐一論列，附此敘明。
八、據上論結，本件上訴為一部有理由、一部無理由，判決如主
    文。
中   華    民    國   110    年    11     月   30     日
           勞動法庭       審判長法  官  張瑞蘭
　                              法  官  林孟和 
　                              法  官  廖穗蓁 
正本係照原本作成。
不得上訴。
　　　　　　　　　　　　　　　　書記官  賴玉芬
　　　　　　　　　　　　　　　　
中　　華　　民　　國　　110 　年　　11　　月　　30　　日

【附表】
一、上訴人於起訴狀繕本送達銧晟公司、丙○○前一日即108年1月9日止已得請求之部分應為24萬3,108元【計算式：（20,008×27/31＋21,009×12＋22,000×12＋23,100×9/31）×45%＝243,108，元以下四捨五入，下同】。 二、108年1月10日起至108年12月31日爲11萬8,988元【計算式：23,100×10.00000000＋（23,100×0.7）×（11.00000000-00.00000000）＝264,417.121122。其中10.00000000為月別單利（5/12）%第11月霍夫曼累計係數，11.00000000為月別單利（5/12）%第12月霍夫曼累計係數，0.7為未滿1月部分折算月數之比例（21/30＝0.7）264,417×45%＝118,988】。 三、109年1月10日起至109年12月31日止爲11萬9,947元【計算式：23,800×22.00000000 ＋（23,800×0.7）×（22.00000000 －00.00000000 ）＝538,979.0000000。其中22.00000000為月別單利（5/12）%第23月霍夫曼累計係數，22.00000000為月別單利（5/12）%第24月霍夫曼累計係數，0.7為未滿1月部分折算月數之比例（21/30＝0.7）23,800×10.00000000＋（23,800×0.7）×（11.00000000－00.00000000）＝272,429.761156。其中10.00000000為月別單利（5/12）%第11月霍夫曼累計係數，11.00000000為月別單利（5/12）%第12月霍夫曼累計係數，0.7為未滿1月部分折算月數之比例（21/30＝0.7）〔538,979.0000000－000,429.761156〕×45%＝119,947】。 四、110年1月1日起至136年3月17日止爲181萬1,207元【計算式： 24,000×189.0000000＋（24,000×0.00000000)×(190.0000000－000.0000000月17日7）＝4,568,412.000000000。其中189.0000000為月別單利（5/12）%第289月霍夫曼累計係數，190.0000000為月別單利（5/12）%第290月霍夫曼累計係數，0.00000000為未滿1月部分折算月數之比例（26/30=0.00000000）24,000×22.00000000＋（24,000×0.7）×（22.00000000－00.00000000）＝543,508.0000000000。其中22.00000000為月別單利（5/12）%第23月霍夫曼累計係數，22.00000000為月別單利（5/12）%第24月霍夫曼累計係數，0.7為未滿1月部分折算月數之比例（21/30＝0.7）〔4,568,412.000000000－000,508.0000000000〕×45%＝1,811,207】。 五、合計爲229萬3,250元（計算式：243,108＋118,988＋119,947＋1,811,207  　  ＝ 2,293,250）。